臺灣基隆地方法院民事判決  
109年度訴字第102號
原      告  財政部國有財產署北區分署

法定代理人  郭曉蓉  
訴訟代理人  黃慧婷律師
複代理人    陳柏元律師
被      告  林榮山  


上列當事人間返還土地等事件，本院於民國109年9月29日言詞辯
論終結，判決如下：
    主  文
被告應將坐落基隆市○○區○○段000地號及同段316-3地號，如
附件複丈成果圖標示A1部分（面積57.76平方公尺）、A2部分（
面積2.9平方公尺）、B部分（面積15.87平方公尺）之地上物拆
除後，將土地騰空返還予原告。
被告應給付原告新臺幣3萬1,524元，及自民國109年8月28日起至
清償日止，按週年利率百分之5計算之利息。
被告自民國 109年8月1日起至交還本判決第一項主文所示土地予
原告止，應按月給付原告新臺幣828元。                
訴訟費用新臺幣1萬8,730元由被告負擔。
本判決主文第一項於原告以新臺幣 32萬元為被告供擔保後，得
假執行。但被告如以新臺幣94萬8,972元為原告供擔保後，得免
為假執行。
本判決主文第二、三項得假執行。
    事實及理由
壹、程序事項
    被告經合法通知，未於言詞辯論期日到場，核無民事訴訟法
    第386條各款所列情形，爰依民事訴訟法第 385條第1項前段
    規定，准原告訴訟代理人之聲請，由其一造辯論而為判決。
貳、實體事項
一、原告起訴主張略以：
（一）原因事實
      緣坐落基隆市○○區○○段000○00000地號土地（下稱系
      爭土地）為國有土地，原告為國有土地之管理機關。詎原
      告派員勘查系爭土地結果，發現系爭土地遭被告所有新西
      街141巷64號磚造平房、庭院兼通道占用，經本院於109年
      4月30 日現場履勘測量後，依基隆市地政事務所土地測量
      後，被告所有之建物同時占用系爭土地，占用面積各為57
      ,76（複丈成果圖A1）、18.77平方公尺（複丈成果圖 A2+
      B），此有該所製作附件複丈成果圖在卷可參。然兩造間
      並無租賃或其他合法占用之法律關係存在，被告係無權占
      用系爭土地，原告自得本於所有人地位，依民法第767條
      第1項規定，請求被告於回復原狀後，返還土地予原告。
      另被告無權占有系爭土地為使用，致原告受損害，依民法
      第 179條規定，被告應給付相當於租金之不當得利補償金
      。為此，爰依民法第767條、第179條之規定，向被告請求
      拆屋還地及相當於租金之不當得利，合先敘明。
（二）被告應將無權占有之系爭土地返還予原告
      按民法第767條之規定併參最高法院 76年度臺上字第1125
      號判決意旨，原告為系爭國有土地之管理機關，而原告與
      被告間並未成立租賃或其他合法占有使用之法律關係，亦
      即被告對系爭土地之占有並無任何正當權源，被告占用系
      爭土地為使用，即屬無權占有。原告依民法第 767條之規
      定請求被告應將坐落系爭土地所占面積之地上物拆除後，
      將所占土地騰空返還予原告，自屬有據。
（三）被告應給付相當於租金數額之不當得利予原告
   1、次按民法第179條、第181條但書併參最高法院61年臺上字
      第1695號判例意旨，查被告無權占有系爭土地，未給付對
      價，其因此受有使用該土地之利益，致原告受有損害，該
      等利益依性質不能返還予原告，故原告自得請求被告償還
      相當於租金之價額，其理自明。
   2、按國有非公用不動產租賃作業程序第55點第1項第1款之規
      定，以當期土地申報地價總額乘以百分之5 ，計算被告所
      受之相當於租金之不當得利，應屬適當。準此，被告占用
      系爭土地，如複丈成果圖所示A1部分面積 57.76平方公尺
      、A2部分面積2.9平方公尺、B部分面積 15.87平方公尺，
      而每月使用補償金之計算公式為：該期間申報地價×占用
      面積0.0512。
   3、其中保定段316地號土地，被告占用面積57.76平方公尺，
      每月使用補償金額自106年5月至同年12月每月為553元【
      計算式：230057.760.0512＝553（小數點後無條件捨去
      ）】、自107年1月至108年12月每月為625元【計算式：26
      0057.760.0512＝625（小數點後無條件捨去）】、自10
      9年1月至同年7月每月為625元【計算式：260057.760.0
      512＝625（小數點後無條件捨去）】，應支付相當於租金
      之不當得利金額，其計算式為每月使用補償金×應繳月份
      ，故自106年5月至同年12月應繳金額為4,424元【計算式
      ：5538＝4,424】、自 107年1月至108年12月應繳金額為1
      萬5,000元【計算式： 62524＝1萬5,000】、自109年1月
      至同年7月應繳金額為4,375元【計算式：6257＝4,375】
      ，合計2萬3,799元。
   4、其中保定段316-3地號土地，被告占用面積18.77平方公尺
      ，亦依前開每月使用補償金、應支付相當於租金之不當得
      利金額之方式計算，每月使用補償金額自106年5月至同年
      12月每月為179元【計算式：230018.770.0512＝179（
      小數點後無條件捨去）】、自107年1月至108年12月每月
      為203元【計算式： 260018.770.0512＝203（小數點後
      無條件捨去）】、自109年1月至同年7月每月為203元【計
      算式：260018.770.0512＝203（小數點後無條件捨去）
      】，應支付相當於租金之不當得利金額自 106年5月至同
      年12月應繳金額為1,432元【計算式：1798＝1,432】、自
      107年1月至108年12月應繳金額為 4,872元【計算式：203
      24＝4,872】、自 109年1月至同年7月應繳金額為1,421元
      【計算式：2037＝1,421】，合計 7,725元。
   5、從而，被告占有系爭土地，應支付相當於租金之不當得利
      金額合計為3萬1,524元【計算式：2萬3,799＋7,725＝3萬
      1,524】，而自109年8月時起每月使用補償金為828元【計
      算式：625＋203＝828】。
（四）基於上述，聲明如主文第1至3項所示，並陳明願供擔保請
      准宣告假執行。
二、被告未於言詞辯論期日到場，亦未提出書狀作何聲明或陳述
    。
三、本院之判斷：
（一）原告主張之上開事實，業據其提出國有土地勘查表—使用
      現況略圖、土地登記第二類謄本、 105年12月20日系爭土
      地勘查照片、基隆市稅務局房屋稅籍資料回覆單等件為證
      ，並經本院於109年4月30日會同基隆市地政事務所人員勘
      驗現場，製有勘驗筆錄及複丈成果圖在卷可稽；而被告已
      於相當時期受合法之通知，於言詞辯論期日不到場，亦未
      提出準備書狀爭執，依民事訴訟法第280條第3項準用同條
      第 1項規定，應視同對原告主張之事實為自認，自堪信原
      告上開主張為真實。
（二）按所有人對於無權占有或侵奪其所有物者，得請求返還之
      ；對於妨害其所有權者，得請求除去之；有妨害之虞者，
      得請求防止之，民法第767條第1項定有明文。又占用他人
      土地，並不以建物或定著物等不動產占用土地者為限，凡
      以自己之物占用土地者均屬之。經查，本件兩造間並無租
      賃或其他合法占用之法律關係存在，然系爭土地上仍坐落
      有系爭房屋屋頂坍塌後之斷垣殘壁，而持續占用系爭土地
      ，且被告並未主動將上開物品清除，亦未表示願意放棄上
      開物品之所有權或同意由原告自行處分，顯然對於原告之
      所有權有所妨害，則原告依民法第 767條規定，請求被告
      拆除地上物將土地騰空返還，於法自屬有據。
（三）又無法律上之原因而受利益，致他人受損害者，應返還其
      利益，雖有法律上之原因，而其後已不存在者，亦同。民
      法第 179條定有明文。兩造間既無租賃或其他合法占用之
      法律關係存在，則被告所有系爭房屋之斷垣殘壁既仍繼續
      占用系爭土地，妨害原告就該地之使用收益，顯係無正當
      權源而受有占用土地之利益，致原告就系爭土地之使用收
      益權能遭受損害，則原告依民法第 179條之法律關係，請
      求被告應將坐落系爭土地內如複丈成果圖所示A1部分（面
      積 57.76平方公尺）、A2部分（面積2.9平方公尺）、B部
      分（面積 15.87平方公尺）之地上物拆除，將系爭土地騰
      空返還，並給付因占用系爭土地期間，所受相當於租金之
      不當得利，於法亦應准許。
（四）次按城市地方房屋之租金，以不超過土地及其建築物申報
      總價週年利率百分之10為限，土地法第 97條第1項定有明
      文。上開規定依同法第 105條規定，於租用基地建築房屋
      準用之。上開規定所謂之土地價額，依同法施行法第25條
      之規定，係指法定地價而言，又土地法第 148條規定土地
      所有權人依土地法所申報之地價為法定地價，故土地法第
      97條所謂之土地申報價額，即指該土地之申報地價。另基
      地租金之數額，除以基地申報地價為基礎外，尚須斟酌基
      地之位置，工商業繁榮之程度，承租人利用基地之經濟價
      值及所受利益等項，並與鄰地租金相比較，以為決定，並
      非必達申報總地價週年利率百分之10之最高額（最高法院
      68年台上字第3071號判例參照）。而查，系爭土地上原坐
      落之系爭房屋，屋頂已坍塌塌而成廢墟，更僅剩斷垣殘壁
      ，無屋頂四壁不足以避風雨，亦無水電，已無法供一般人
      居住或正常使用乙情，亦有現場照片可稽，可見被告因系
      爭房屋之殘餘物占用系爭土地因而所受之利益甚微，本院
      斟酌上情，認原告主張以系爭土地申報地價週年利率百分
      之 5計算租金數額，尚屬適當。從而，原告依不當得利之
      法律關係請求被告給付3萬1,524元，及 109年8月1日起至
      交還土地予原告之日止，按月給付 828元，尚無不合，應
      予准許。
（五）再按給付無確定期限者，債務人於債權人得請求給付時，
      經其催告而未為給付，自受催告時起，負遲延責任；其經
      債權人起訴而送達訴狀，或依督促程序送達支付命令，或
      為其他相類之行為者，與催告有同一之效力，民法第 229
      條第 2項定有明文。而遲延之債務，以支付金錢為標的者
      ，債權人得請求依法定利率計算之遲延利息；應負利息之
      債務，其利率未經約定，亦無法律可據者，週年利率為百
      分之5，亦為民法第233條第1項、第203條所明定。經查，
      原告對被告金錢請求，請求自民事變更訴之聲明狀繕本送
      達翌日即109年8月28日起至清償日止，按週年利率百分之
      5計算之利息，洵屬有據。
四、綜上所述，原告基於民法第 767條第1項及第179條之法律關
    係，請求被告應將坐落系爭土地內，如複丈成果圖所示A1部
    分（面積57.76平方公尺）、A2部分（面積2.9平方公尺）、
    B部分（面積15.87平方公尺）之地上物拆除，將系爭土地騰
    空返還原告，並應給付 3萬1,524元及自被告收受民事變更
    訴之聲明狀翌日（即109年8月28日）起至清償日止，按週年
    利率百分之5計算之利息，並自 109年8月1日起至返還土地
    之日止，按月給付828元，為有理由，應予准許。
五、主文第 1項部分原告陳明願供擔保，請准宣告假執行，經核
    無不合，爰酌定相當之擔保金額准許之及依職權宣告被告得
    供擔保免為假執行。主文第2、3項部分命被告給付金額尚未
    逾50萬元，依民事訴訟法第389條第1項第5款，依職權宣告
    假執行。
六、訴訟費用之負擔：本件訴訟標的價額依據測量後面積核定應
    為 94萬8,972元，應徵收第一審裁判費1萬0,350元，並有10
    9年6月11日土地勘查複丈費 8,380元，由原告預納，有地政
    規費徵收聯影本乙紙在卷，以上合計本件訴訟費用1萬8,730
    元，爰依民事訴訟法第78條，定由敗訴之被告負擔，如主文
    第4項所示。
　
中　　華　　民　　國　 109　　年　　10　　月　　16　　日
　　                   民事庭法　官　王翠芬 
以上正本係照原本作成。
對於本件判決如有不服，應於收受送達後20日內向本院提出上訴
書狀，敘述上訴之理由，上訴於臺灣高等法院，並按他造當事人
之人數附具繕本。如委任律師提起上訴者，應一併繳納上訴審裁
判費。　　　　　　　　　　　
中　　華　　民　　國　　109 　年　　10　　月　　16　　日
                             書記官  陸清敏